【裁判字號】    95,台上,2031
【裁判日期】    950914
【裁判案由】    清償債務
【裁判全文】
最高法院民事判決            九十五年度台上字第二○三一號
    上  訴  人  甲○○
    訴訟代理人  陳舜銘律師
                張運才律師
    被上訴人    乙○○
    訴訟代理人  林孜俞律師
上列當事人間請求清償債務事件，上訴人對於中華民國九十四年
十月二十五日台灣高等法院第二審判決（九十三年度重上字第六
三二號），提起上訴，本院判決如下：
    主  文
上訴駁回。
第三審訴訟費用由上訴人負擔。
    理  由
本件被上訴人主張：坐落台北市○○區○○段一小段三○一及三
○一之一地號土地原為伊所有，伊於民國八十四年八月三十日將
該二筆土地應有部分各二分之一出賣予上訴人，經上訴人付清當
次買賣價金新台幣（下同）一千二百萬元後，於八十六年一月二
十日又以同為一千二百萬元之價，向伊承購該土地所餘應有部分
各二分之一（下稱系爭土地），上訴人除承受伊向士林區農會六
百萬元之抵押貸款外，餘額六百萬元約定分兩期給付，每期給付
三百萬元，並於訂約時開立面額三百萬元之支票一紙交付，詎上
訴人於伊將系爭土地為所有權移轉登記後，即未支付該賸餘之價
金，該支票經於九十一年八月二日提示，亦遭退票等情，爰依買
賣之法律關係，求為命上訴人給付六百萬元，並自八十八年六月
十日起加計法定遲延利息之判決。（按：原審將第一審所命上訴
人給付逾五百五十九萬元本息部分之判決廢棄，改判駁回被上訴
人該部分之訴，該部分已因被上訴人未聲明上訴而告確定。）
上訴人則以：伊購買系爭土地時，已無多餘資金可供調度，乃以
承受被上訴人系爭土地六百萬元之貸款債務之方式抵付價金，並
開立票面金額三百萬元之支票為分期清償之擔保，嗣於八十六年
一月十六日起至八十七年六月二十五日止共匯入三百六十二萬元
至被上訴人在合作金庫大稻埕分行之帳戶，並於八十七年七月三
十一日起至八十八年八月三日止共匯入八十八萬元至被上訴人在
士林區農會之帳戶，且於八十八年十二月五日及九十年三月十五
日簽發十五萬元、四十萬元支票予被上訴人，其中四十萬元支票
係存入被上訴人女兒林玫君帳戶，復於八十六年八月十三日匯款
十萬元至被上訴人在台新銀行之帳戶，另於同年四月二十日起至
九十年五月十四日止，先後交予被上訴人多筆現金共一百零二萬
一千元，加上伊第一次向被上訴人買賣土地時溢付十五萬元，合
計支付被上訴人共六百三十二萬一千元，已超過土地價金，伊並
未向被上訴人借款五百九十七萬六千元，該匯予被上訴人之款項
均係系爭土地之價金。又伊曾為被上訴人施作工程、餐廳擋土牆
、代墊經營餐廳相關費用，並受讓餐廳及支出押租金等分別支付
三十三萬一千八百元、二十萬元、十四萬零三百元、四十一萬元
，計一百零八萬二千一百元，亦得以之與土地價金互為抵銷，伊
已未積欠被上訴人價金等語，資為抗辯。
原審斟酌全辯論意旨及調查證據之結果，以：本件上訴人就被上
訴人主張系爭土地價金尚有六百萬元未付之事實，固以上開情詞
置辯，惟：(一)查兩造於八十四年八月三十日訂立第一次土地買賣
契約時，其價金分三期給付，分別為四百四十萬元、三百八十萬
元、三百八十萬元，有買賣契約書足憑，已明確約定分期款之數
額，各筆款項均為整數，核算容易，尚難想像有溢付十五萬元價
金之情，且上訴人於八十五年三月二十六日始將價金付清，有該
土地買賣付款明細表可參，足見被上訴人指稱：上訴人遲至半年
後始付清價金，乃象徵性支付十五萬元充當利息等語，堪符常情
。況當時若有溢付價金，於隔一年有餘系爭土地買賣契約訂立時
，上訴人為何未請求返還，或將該金額計入買賣價金予以扣抵？
上訴人抗辯第一次土地買賣時，有溢付十五萬元之價金云云，並
不足採。(二)兩造係於八十六年一月二十日訂立系爭土地買賣契約
，觀之上開匯款，其中一筆五十二萬元之款項早已於訂約前之八
十六年一月十六日即匯入被上訴人帳戶，此顯非系爭土地買賣之
價金。且被上訴人從同年一月十三日起至八十九年八月二十一日
止匯予上訴人共五百九十七萬六千元，有被上訴人提出資金支出
明細表、存摺資料可參，則被上訴人指該上訴人款係清償其餘
之借款，尚非無據。又兩造訂約時，上訴人曾簽立一紙面額三百
萬元之支票予被上訴人，嗣由上訴人更改發票日為九十年一月三
十一日，該支票經被上訴人於同年八月二日提示，因更改處簽章
不符而遭退票，有支票影本、台北市票據交換所退票理由單各一
紙可按，上訴人若已支付上開買賣價金，何以未將該支票取回，
亦有違常情。若該餘款六百萬元係採分期付款，兩造應有約定每
次清償之款項及日期，然由上開上訴人匯款之時間與款項並不一
定，從百萬元至數萬元不等，與上訴人第一次向被上訴人購地時
，以大筆款項支付買賣價金之態樣不同。況上訴人所稱支付被上
訴人之金額，與系爭土地買賣價金之金額不符合，上訴人復未舉
證證明其匯付被上訴人上開款項係用以支付本件價金及另有給付
其餘款項，上訴人辯稱其有支付被上訴人六百十七萬一千元為系
爭土地買賣價金云云，即非可採。(三)上訴人行使抵銷部分，查上
訴人指其為被上訴人施作家中工程、擋土牆工程、代墊經營餐廳
費用云云，為被上訴人所否認，據證人簡小宇證稱：「我向乙○
○承租餐廳，經營男女平等小吃店，上開工程是我請甲○○施作
，工程款抵入股金，算他兩股，一共六十萬元」、「餐廳成立時
，乙○○沒有給我入股金」等語，足證該工程係簡小宇委請上訴
人施作，上訴人因此而入股。且男女平等小吃店並非被上訴人所
出資設立，則被上訴人何須請上訴人施作上開工程及經營餐廳？
上訴人就此迄未舉證以實其說，自難認被上訴人對上訴人負有上
開債務，其以之主張抵銷，為無理由。又上訴人確於八十九年七
月二十九日以六十萬元之代價自簡小宇處受讓男女平等小吃部，
並約定於租約權移轉後由上訴人代付十七萬元之押租金，而上訴
人於簽約時已開立面額六十萬元之支票予簡小宇等事實，有上訴
人提出之讓渡書一紙為證，並為被上訴人所不爭。且依證人簡小
宇前述以外之其他證詞，該餐廳之稅籍既登記在乙○○女兒名下
，乙○○又經營該餐廳，可認其嗣後已取得餐廳之經營權，參以
餐廳成立時，乙○○未支付股金及簡小宇以其本人名義將之讓渡
，乙○○於餐廳成立時既非股東，嗣後竟在餐廳接受「買單」等
營業行為，尤認上訴人係代被上訴人受讓餐廳並支出讓渡金無疑
。是上訴人以受讓餐廳及支出押租金四十一萬元部分與買賣價金
互為抵銷，即有理由。經抵銷後，上訴人尚應給付被上訴人買賣
價金五百五十九萬元。從而，被上訴人依買賣之法律關係，請求
上訴人給付該金額本息，洵屬正當，應予准許，為其心證之所由
得，並說明上訴人其他抗辯及聲明證據為不足取暨不逐一論述之
理由，因而維持第一審所命上訴人給付五百五十九萬元本息敗訴
之判決，駁回其上訴。經核於法並無違背。上訴論旨，猶執陳詞
，並以原審取捨證據、認定事實之職權行使及其他與判決基礎無
涉之理由，指摘原判決不當，求予廢棄，不能認為有理由。
據上論結，本件上訴為無理由。依民事訴訟法第四百八十一條、
第四百四十九條第一項、第七十八條，判決如主文。
中   華   民    國   九十五   年    九    月   十四   日
                      最高法院民事第八庭
                          審判長法官  朱  建  男
                                法官  顏  南  全
                                法官  許  澍  林
                                法官  鄭  傑  夫
                                法官  蘇  清  恭
      本件正本證明與原本無異
                                      書  記  官
中    華    民    國  九十五  年    九    月  二十五  日
                                                    ｍ


司法院資訊處製作；財團法人民間司法改革基金會備份。
